ACORDAO-COMPLETO-2429049

ACÓRDÃO 2546/2020 ATA 36/2020 - PLENÁRIO

VISTO, relatado e discutido este agravo interposto contra despacho monocrático proferido em 10 de julho de 2020, referendado pelo Acórdão 1848/2020-TCU-Plenário, com a retificação promovida, em sede de embargos de declaração, pelo Acórdão 2132/2020-TCU-Plenário;
ACORDAM os Ministros do Tribunal de Contas da União, reunidos em sessão plenária, ante as razões expostas pelo relator, em:
9.1. conhecer do agravo, com fundamento no art. 289 do RI/TCU, para, no mérito, negar-lhe provimento;
9.2. dar ciência desta decisão ao Ministério das Comunicações; à Advocacia-Geral da União; à Secretaria Especial de Comunicação Social da Presidência da República; e à Secretaria-Geral da Presidência da República.

Agravo contra despacho monocrático proferido em 10 de julho de 2020, referendado pelo Acórdão 1.848/2020-TCU-Plenário, com a retificação promovida, em sede de embargos de declaração, pelo Acórdão 2.132/2020-TCU-Plenário, mediante o qual se determinou, cautelarmente, entre outras medidas, a paralisação de direcionamento de recursos de campanhas publicitárias do Governo Federal para plataformas/canais/mídias cuja audiência ou público-alvo sejam estranhos ao que se pretende comunicar, ou ainda que se relacionem a atividades ilegais, até que o Tribunal delibere, no mérito, acerca da matéria.

Secretaria Especial de Comunicação Social da Presidência da República/Ministério das Comunicações.

3. Recorrente: Advocacia-Geral da União (26.994.558/0001-23).

13.1. Ministros presentes: Ana Arraes (na Presidência), Walton Alencar Rodrigues, Benjamin Zymler, Augusto Nardes, Aroldo Cedraz, Bruno Dantas e Vital do Rêgo (Relator).
13.2. Ministro-Substituto convocado: Marcos Bemquerer Costa.
13.3. Ministros-Substitutos presentes: André Luís de Carvalho e Weder de Oliveira.

ACORDAO-COMPLETO-2500125

Acórdão 2553/2022 - Plenário

VITAL DO RÊGO

Ministro Vital do Rêgo.

Aprecia-se, na presente fase processual, agravo (peça 99) contra despacho monocrático proferido em 10 de julho de 2020 (peça 13) , referendado pelo Acórdão 1848/2020-TCU-Plenário, com a retificação promovida, em sede de embargos de declaração, pelo Acórdão 2132/2020-TCU-Plenário.
Referida decisão, ao conhecer de representação oferecida por membro do Ministério Público junto ao TCU (peças 1-4) , determinou, cautelarmente, entre outras medidas, a paralisação de direcionamento de recursos de campanhas publicitárias do Governo Federal para plataformas/canais/mídias cuja audiência ou público-alvo sejam estranhos ao que se pretende comunicar, ou ainda que se relacionem a atividades ilegais, até que o Tribunal delibere, no mérito, acerca da matéria.
O agravo ora oposto pretende ver reformada a medida cautelar mencionada, mediante o argumento de que a contratação da plataforma Google Ads, concretizada por intermédio das agências de publicidade, tem por critério perfis de navegação e não de sítios na internet; assim, considera-se atingido o público-alvo da campanha publicitária quando efetuado o clique ou a visualização do vídeo na íntegra.
Afirma também que a cobrança se dá por ação do usuário ao se deparar com o anúncio, seja mediante clique, seja mediante a visualização do vídeo na íntegra; assim, apenas são remuneradas as veiculações se atingido o público alvo da campanha publicitária, dentro da proposta e sistemática de funcionamento da plataforma. E prossegue:
Nestes casos, o conteúdo do sítio eletrônico, analisado isoladamente, poderia ser considerado pela Eg. Corte de Contas "estranho ao que se pretende comunicar".
A irresignação com relação à alínea "b" da decisão cautelar se dá, portanto, em razão do que se considera como "audiência ou público-alvo estranhos ao que se pretende comunicar": se o conteúdo dos sítios na internet, como parece entender o Eg. Tribunal de Contas da União, ou se os perfis de navegação identificados.
A questão gera insegurança jurídica e pode redundar, até mesmo, na imediata paralisação de utilização da plataforma, o que vai de encontro ao interesse público.
Importa, ainda, esclarecer à Eg. Corte de Contas que novos conteúdos são continuamente adicionados às páginas, canais, aplicativos e demais propriedades cobertas pelo programa AdSense, o que dificulta a avaliação da audiência ou público-alvo pelo conteúdo dos sítios na internet. Peça 98, p. 6. Destaques no original suprimidos.
Advoga que "mecanismos vem sendo utilizados tanto pela empresa prestadora do serviço quanto pelas agências de publicidade responsáveis pelas campanhas para combater eventuais incorreções", e que "as informações até agora apuradas apontam para a possibilidade de estabelecimento de filtros nas plataformas, de forma a evitar a exibição de anúncios em determinadas categorias de páginas" (peça 98, p. 6) .
Contudo, o agravo coloca que a decisão cautelar proferida causa insegurança jurídica na utilização das plataformas digitais, "diante da dificuldade de se definir o conceito de 'plataformas/canais/mídias cuja audiência ou público-alvo sejam estranhos ao que se pretende comunicar', considerando a impossibilidade de se mensurar toda a audiência de determinado site apenas pelo seu conteúdo" (peça 98, p. 7) .
Reitera que, de acordo com o modelo de contratação em comento, "há perda de importância, na precificação do serviço, das características do espaço publicitário disponibilizado, já que a tecnologia permite a identificação do perfil do usuário, seja qual for a página em que se encontre, só havendo efetivos custos quando da ocorrência de interação entre o cidadão e o anúncio" (peça 98, p.7) .
Sustenta que a insegurança jurídica ocasionada pela medida cautelar prejudica e inviabiliza a utilização das formas inovadoras de comunicação previstas na Lei 12.232/2010 e justificadas por uma relação de custo-benefício, o que poderia configurar perigo da demora reverso.
Acrescenta que, conforme informado pelo Google, eventuais conteúdos ilícitos são removidos da plataforma, razão pela qual não haveria que se cogitar em direcionamento de recursos a atividades ilegais, e esclarece que as agência contam com expresso compromisso assumido pelo Google de "não realizar parcerias com sites de conteúdo ilegal" (peça 98, p. 7) .
O agravante ainda colaciona argumentos no sentido de afastar a existência de indícios de dano ao erário, uma vez que a campanha da previdência teria atingido o público a que se destinava, com informações de interesse geral e em consonância com as atribuições institucionais da Secom.
Repisa o arrazoado de que a plataforma do Google providencia estorno automático de eventuais cliques considerados inválidos ou em razão de veiculações em sites ou canais que possam ter ferido a política da empresa.
Afirma-se que o impacto financeiro apurado com sites considerados inadequados, no âmbito da campanha da previdência possui baixíssima relevância, de 0,139% do total investido, e que, ante a magnitude da campanha analisada, com mais de 723 milhões de impressões de anúncios e mais de 5 milhões de cliques, as eventuais incorreções apontadas mostram-se irrisórias, considerando-se ainda a finalidade pública atingida.
Discorre acerca das ações de comunicação do poder executivo de interesse público, e que, nesse desiderato, nenhuma ação é 100% assertiva no atingimento do público ao qual se destina uma campanha:
Um comercial televisivo, por exemplo, não necessariamente será visualizado por todos aqueles que estiverem com a televisão ligada. Não há, igualmente, como se mensurar o perfil de todas as pessoas que estão observando tal publicidade em determinado momento ou se realmente há alguém assistindo.
É essencial que as exigências de fiscalização e controle levem em consideração as características particulares de cada meio e o volume de dados possíveis de serem analisados. Peça 98, p. 9.
Ratifica a legalidade da veiculação de publicidade governamental por meio de ferramentas como o Google Adense , bem como a economicidade e eficiência por ela proporcionada, e que a mudança de paradigma no mercado de publicidade, a partir do novo modelo de negócio leva à perda de importância, na precificação do serviço, das características do espaço publicitário disponibilizado.
Ao fim, requer:
 (...) que seja conhecido e provido o presente agravo para que seja reformada a decisão agravada, nos termos do §1º do art. 289 do Regimento Interno do Tribunal de Contas da União, a fim de aclarar a redação da alínea "b" da decisão monocrática prolatada em 10 de julho de 2010, referendada pelo Acórdão 1848/2020-TCU-Plenário, integrado pelo Acórdão 2132/2020-TCU-Plenário, a respeito do que se entende por "plataformas/canais/mídias cuja audiência ou público-alvo sejam estranhos ao que se pretende comunicar". (Peça 98, p.11) .
	É o relatório.

não há.

Não atuou.

AGRAVO. CONHECIMENTO. ARGUMENTOS INSUFICIENTES PARA INFIRMAR OS REQUISITOS ENSEJADORES DE MEDIDA CAUTELAR. NEGATIVA DE PROVIMENTO. CIÊNCIA.

REPRESENTAÇÃO (REPR)

não atuou.

Aprecia-se, na presente fase processual, agravo (peça 98) oposto pela Secretaria Especial de Comunicação Social da Presidência da República, por intermédio da Advocacia-Geral da União, contra despacho monocrático proferido em 10 de julho de 2020 (peça 13) , referendado pelo Acórdão 1848/2020-TCU-Plenário, com a retificação promovida, em sede de embargos de declaração, pelo Acórdão 2132/2020-TCU-Plenário.
Referida decisão, ao conhecer de representação oferecida por membro do Ministério Público junto ao TCU (peças 1-4) , determinou, cautelarmente, entre outras medidas, a paralisação de direcionamento de recursos de campanhas publicitárias do Governo Federal para plataformas/canais/mídias cuja audiência ou público-alvo sejam estranhos ao que se pretende comunicar, ou ainda que se relacionem a atividades ilegais, até que o Tribunal delibere, no mérito, acerca da matéria.
O agravo ora oposto pretende ver reformada a medida cautelar mencionada, mediante o argumento de que a contratação da plataforma Google AdSense, concretizada por intermédio das agências de publicidade, tem por critério perfis de navegação e não de sítios na internet; assim, considera-se atingido o público-alvo da campanha publicitária quando efetuado o clique ou a visualização do vídeo na íntegra.
Afirma também que a cobrança se dá por ação do usuário ao se deparar com o anúncio, seja mediante clique, seja mediante a visualização do vídeo na íntegra; assim, apenas são remuneradas as veiculações se atingido o público-alvo da campanha publicitária, dentro da proposta e sistemática de funcionamento da plataforma. E prossegue:
Nestes casos, o conteúdo do sítio eletrônico, analisado isoladamente, poderia ser considerado pela Eg. Corte de Contas "estranho ao que se pretende comunicar".
A irresignação com relação à alínea "b" da decisão cautelar se dá, portanto, em razão do que se considera como "audiência ou público-alvo estranhos ao que se pretende comunicar": se o conteúdo dos sítios na internet, como parece entender o Eg. Tribunal de Contas da União, ou se os perfis de navegação identificados.
A questão gera insegurança jurídica e pode redundar, até mesmo, na imediata paralisação de utilização da plataforma, o que vai de encontro ao interesse público.
Importa, ainda, esclarecer à Eg. Corte de Contas que novos conteúdos são continuamente adicionados às páginas, canais, aplicativos e demais propriedades cobertas pelo programa AdSense, o que dificulta a avaliação da audiência ou público-alvo pelo conteúdo dos sítios na internet. Peça 98, p. 6. Destaques no original suprimidos.
Advoga que "mecanismos vem sendo utilizados tanto pela empresa prestadora do serviço quanto pelas agências de publicidade responsáveis pelas campanhas para combater eventuais incorreções", e que "as informações até agora apuradas apontam para a possibilidade de estabelecimento de filtros nas plataformas, de forma a evitar a exibição de anúncios em determinadas categorias de páginas" (peça 98, p. 6) .
Contudo, o agravo coloca que a decisão cautelar proferida causa insegurança jurídica na utilização das plataformas digitais, "diante da dificuldade de se definir o conceito de 'plataformas/canais/mídias cuja audiência ou público-alvo sejam estranhos ao que se pretende comunicar', considerando a impossibilidade de se mensurar toda a audiência de determinado site apenas pelo seu conteúdo" (peça 98, p. 7) .
Reitera que, de acordo com o modelo de contratação em comento, "há perda de importância, na precificação do serviço, das características do espaço publicitário disponibilizado, já que a tecnologia permite a identificação do perfil do usuário, seja qual for a página em que se encontre, só havendo efetivos custos quando da ocorrência de interação entre o cidadão e o anúncio" (peça 98, p.7) .
Sustenta que a insegurança jurídica ocasionada pela medida cautelar prejudica e inviabiliza a utilização das formas inovadoras de comunicação previstas na Lei 12.232/2010, que apresentam uma boa relação de custo-benefício, o que poderia configurar perigo da demora reverso.
Acrescenta que, conforme informado pelo Google, eventuais conteúdos ilícitos são removidos da plataforma, razão pela qual não haveria que se cogitar em direcionamento de recursos a atividades ilegais, e esclarece que as agência contam com expresso compromisso assumido pelo Google de "não realizar parcerias com sites de conteúdo ilegal" (peça 98, p. 7) .
A agravante ainda colaciona argumentos no sentido de afastar a existência de indícios de dano ao erário, uma vez que a campanha da previdência teria atingido o público a que se destinava, com informações de interesse geral e em consonância com as atribuições institucionais da Secom.
Repisa o arrazoado de que a plataforma do Google providencia estorno automático de eventuais cliques considerados inválidos ou em razão de veiculações em sites ou canais que possam ter ferido a política da empresa.
Afirma que o impacto financeiro apurado com sites considerados inadequados, no âmbito da campanha da previdência possui baixíssima relevância, de 0,139% do total investido, e que, ante a magnitude da campanha analisada, com mais de 723 milhões de impressões de anúncios e mais de 5 milhões de cliques, as eventuais incorreções apontadas mostram-se irrisórias, considerando-se ainda a finalidade pública atingida.
Discorre acerca da importância das ações de comunicação do poder executivo de interesse público, e que, nesse desiderato, nenhuma ação é 100% assertiva no atingimento do público ao qual se destina uma campanha:
Um comercial televisivo, por exemplo, não necessariamente será visualizado por todos aqueles que estiverem com a televisão ligada. Não há, igualmente, como se mensurar o perfil de todas as pessoas que estão observando tal publicidade em determinado momento ou se realmente há alguém assistindo.
É essencial que as exigências de fiscalização e controle levem em consideração as características particulares de cada meio e o volume de dados possíveis de serem analisados. Peça 98, p. 9.
Ratifica a legalidade da veiculação de publicidade governamental por meio de ferramentas como o Google AdSense, bem como a economicidade e eficiência por ela proporcionada, e que a mudança de paradigma no mercado de publicidade, a partir do novo modelo de negócio, leva à perda de importância, na precificação do serviço, das características do espaço publicitário disponibilizado.
Ao fim, requer:
 (...) que seja conhecido e provido o presente agravo para que seja reformada a decisão agravada, nos termos do §1º do art. 289 do Regimento Interno do Tribunal de Contas da União, a fim de aclarar a redação da alínea "b" da decisão monocrática prolatada em 10 de julho de 2010, referendada pelo Acórdão 1848/2020-TCU-Plenário, integrado pelo Acórdão 2132/2020-TCU-Plenário, a respeito do que se entende por "plataformas/canais/mídias cuja audiência ou público-alvo sejam estranhos ao que se pretende comunicar". (Peça 98, p.11) .
Feita esta breve introdução, passo a decidir.
Satisfeitos os requisitos regimentais previstos no art. 289 do RITCU, conheço do agravo interposto, e, no mérito, nego-lhe provimento, uma vez que permanecem incólumes as razões pelas quais a medida cautelar ora adversada foi proferida.
Conforme se depreende do despacho decisório em discussão, a concessão de medida cautelar se ancora nos seguintes indícios de irregularidades, que poderiam inclusive dar causa a prejuízos aos cofres públicos:
veiculação de centenas de milhares de anúncios da campanha da nova previdência em canais do YouTube de audiência infantojuvenil;
veiculação de anúncios de campanha oficial do Governo Federal em sites que promovem atividades ilegais - ou delas se aproveitam, a exemplo de site que divulga resultados do chamado jogo do bicho.
 Em função dos dois indícios mencionados, procedeu-se, entre outras medidas, à proibição cautelar ora agravada, a qual se transcreve a seguir, destacando-se a retificação realizada por meio do Acórdão 2132/2020-TCU-Plenário, que apreciou embargos de declaração opostos contra o Acórdão 1848/2020-TCU-Plenário: 
b) nos termos do art. 276 do RI/TCU, determinar cautelarmente ao Ministério das Comunicações que faça cessar, de imediato, nos contratos sob sua responsabilidade, o direcionamento de recursos de campanhas publicitárias do Governo Federal para plataformas/canais/mídias cuja audiência ou público-alvo sejam estranhos ao que se pretende comunicar, ou ainda que se relacionem a atividades ilegais, até que o Tribunal delibere, no mérito, acerca da matéria.
De se perceber então que a medida cautelar ora vigente busca remediar os dois tipos de ocorrências registradas, que, embora apresentem natureza semelhante, são essencialmente distintas: uma relacionada ao perfil do usuário alcançado pela campanha e a outra relacionada ao conteúdo do veículo no qual se promoveram inserções.
Conquanto esclareça que a utilização da plataforma Google AdSense tem por critério perfis de navegação e não de sítios na internet, considerando-se atingido o público-alvo da campanha publicitária quando efetuado o clique ou efetivada a visualização do vídeo da campanha na íntegra, persiste a ausência de explicação de porquê foram direcionadas inserções para audiência estranha ao que se pretende comunicar - informativos de regime previdenciário a público infantojuvenil.
Conforme mencionado pela própria Secom, a campanha informativa da reforma da previdência tinha como público-alvo a população adulta (maiores de 18 anos) de todas as faixas de renda, portanto bastante ampla, mas não alcançava, por razões óbvias, o público infantojuvenil.
Considerando a propalada eficiência da plataforma Google AdSense, que dispõe de filtros para definição do alcance dos perfis de navegação a serem atingidos, os argumentos apresentados neste agravo - muitos dos quais mera repetição do que já foi apreciado em sede de embargos de declaração - em realidade reafirmam os indícios de irregularidades concernentes à veiculação de campanha publicitária oficial para público estranho ao objeto da ação.
Necessário novamente frisar que não se discutem questões afetas a uma maior ou menor taxa de alcance ou assertividade de estratégias de comunicação delineadas e postas a efeito pelo Poder Executivo.
A discussão é de outra natureza, pois refere-se à total ineficácia da ação de comunicação em questão. Utilizando-se o mesmo exemplo acerca de comercial televisivo mencionado no agravo em exame, há de se concordar que nem o mais desavisado dos profissionais de publicidade ousaria recomendar inserções afetas à reforma previdenciária em espaço comercial de programas infantis ou em canais de TV de audiência infantojuvenil. Seria um flagrante desperdício de recursos públicos, porquanto configuraria situação completamente inepta para os fins pretendidos - e é disso que se cuida nesta representação.
Com relação à segunda natureza de ocorrências (veiculação de publicidades oficiais em sites que promovem atividades ilegais - ou delas se aproveitam) , preocupam-me as alegações de que "há perda de importância, na precificação do serviço, das características do espaço publicitário disponibilizado, já que a tecnologia permite a identificação do perfil do usuário, seja qual for a página em que se encontre", conforme constou do agravo sob análise.
Na avaliação deste relator, o objetivo pretendido de comunicação não pode ser perseguido a qualquer custo, utilizando-se de espaços que promovem atividades ilegais para atingi-lo. No limite, conforme já mencionado no despacho à peça 13, a Administração estaria financiando, mesmo que de forma indireta, atividades ilícitas, o que não pode ser concebido.
Nesse sentido, reitero que a cautelar proferida por este relator, referendada pelo Plenário do TCU, não obsta a utilização da plataforma Google AdSense ou outras formas inovadoras de comunicação, mas busca extirpar situações cujos indícios apontam para a ocorrências de flagrantes irregularidades.
Aliás, veja-se que, não obstante os sucessivos recursos impetrados a combaterem a medida cautelar exarada, as próprias razões trazidas reconhecem a necessidade de melhorias, quando mencionam, por exemplo, que "mecanismos vem sendo utilizados tanto pela empresa prestadora do serviço quanto pelas agências de publicidade responsáveis pelas campanhas para combater eventuais incorreções", e que "as informações até agora apuradas apontam para a possibilidade de estabelecimento de filtros nas plataformas, de forma a evitar a exibição de anúncios em determinadas categorias de páginas" - ora, é exatamente isso que se pretende com a medida cautelar em vigência.
Com relação a eventuais ressarcimentos automáticos promovidos pela plataforma utilizada, bem como no que se refere a eventual baixa representatividade das situações atípicas flagradas nesta representação, repiso o que já afirmara quando da apreciação de embargos de declaração opostos contra o Acórdão 1848/2020-TCU-Plenário:
29. Tais informações, importantíssimas, devem e serão levadas em consideração quando do exame de mérito do presente processo, mas são insuficientes para a descaracterização da fumaça do bom direito que sustenta a medida cautelar em vigência. 
30. Isso porque se desconhece a extensão do número de veiculações irregulares ocorridas e se de fato aqueles montantes informados de compensação estão devidamente condizentes e proporcionais com as inserções publicitárias indevidas.  
31. Lembre-se que os casos mencionados no despacho decisório são meramente exemplificativos, levantados por reportagens de canais da imprensa - e não à toa foram solicitados junto à Secom/PR, mediante diligência, dados detalhados sobre todas as veiculações realizadas nos mesmos moldes ora discutidos no âmbito dos contratos em vigência junto a agências de publicidades.
Com essas considerações, VOTO para que o Tribunal aprove a minuta de Acórdão que ora submeto ao escrutínio deste Plenário.
TCU, Sala das Sessões Ministro Luciano Brandão Alves de Souza, em 23 de setembro de 2020.
Ministro VITAL DO RÊGO 
Relator